【裁判字號】    95,訴,398
【裁判日期】    950613
【裁判案由】    偽造文書等
【裁判全文】
臺灣板橋地方法院刑事判決               95年度訴字第398號
聲  請  人  臺灣板橋地方法院檢察署檢察官
被      告  丙○○
選任辯護人  張智剛律師
上列被告因偽造文書等案件，經檢察官聲請簡易判決處刑（94年
度偵字第11849 號），本院認不宜以簡易判決處刑，改依通常程
序判決如下：
    主  文
丙○○行使偽造私文書，足以生損害於公眾及他人，處有期徒刑
月，如易科罰金，以佰元折算壹日。
「曜信企業有限公司股東同意書」上偽造之「乙○○」、「甲○○」簽名各壹枚，及「曜信企業有限公司變更登記申請書」、「
曜信企業有限公司章程」上偽造之「乙○○」印文各壹枚均沒收
。
    事  實
一、丙○○與曜信企業有限公司（以下簡稱曜信公司）之負責人
    乙○○係夫妻關係，二人共同經營曜信公司，丙○○除係曜
    信公司股東外，亦負責公司財務、會計及處理公司登記等事
    項，為從事業務之人。詎丙○○明知曜信公司股東甲○○雖
    未實際出資，僅為人頭股東，但甲○○名下之股份，應為當
    初公司成立時實際出資之乙○○所有，竟意圖為自己不法所
    有，未經乙○○、甲○○二人之同意或授權，即先於民國92
    年3 月31日，在曜信公司設於臺北縣板橋市○○路○段48巷
    4 弄3 號1 樓之辦公處所內，製作內載甲○○同意將原出資
    額新臺幣（下同）二十萬元轉由丙○○承受等不實內容之「
    曜信企業有限公司股東同意書」後，再委請不知情之友人秦
    碧華、陳秀珠二人，分別在其上偽簽乙○○、甲○○之簽名
    而偽造上開股東同意書，復又於前揭時、地依據上開股東同
    意書之不實內容，偽造「曜信企業有限公司變更登記申請書
    」、「曜信企業有限公司章程」等兩份文件，並均於其上盜
    蓋乙○○置於公司之印章，及將該不實內容登載於其業務上
    所製作之「曜信企業有限公司章程修正條文對照表」、「曜
    信企業有限公司股東名簿」兩份文件上，再持上開股東同意
    書等五份內容不實之文件，委請不知情之會計師於92年4 月
    7 日向經濟部中部辦公室辦理公司股東出資轉讓之變更登記
    ，而使承辦公務員誤以為上開出資額轉讓已獲得乙○○、甲○○之同意而陷於錯誤，遂將該不實內容登載於職務上所掌
    之有限公司變更登記表上，均足以生損害於乙○○、甲○○
    及經濟部中部辦公室管理公司資料之正確性，丙○○即以此
    方式使甲○○名下所有之曜信公司出資額二十萬元過戶為其
    所有，而詐得此財產上之不法利益。
二、案經乙○○、甲○○訴請臺灣板橋地方法院檢察署檢察官偵
    查後聲請以簡易判決處刑，本院認不宜以簡易判決處刑，改
    依通常程序審理。
    理  由
一、訊據被告丙○○固坦承未經告訴人甲○○同意，即委請不知
    情之友人秦碧華、陳秀珠二人，在上開股東同意書上分別偽
    簽乙○○、甲○○之簽名，及在上開公司變更登記申請書、
    公司章程等兩份文件上，蓋用告訴人乙○○置於公司之印章
    ，暨於製作或登載上開五份文件後，委請不知情之會計師持
    向經濟部中部辦公室辦理出資額變更登記而取得原告訴人甲○○名下之出資額二十萬元等事實，惟矢口否認有行使偽造
    私文書、使公務員登載不實、業務登載不實及詐欺得利等犯
    行。辯稱：告訴人甲○○並未實際出資，僅為曜信公司之人
    頭股東，因甲○○多次抱怨並未實際領取曜信公司所發放之
    股利，卻要持該股利之扣繳憑單報稅，因此伊方將甲○○之
    出資額收回，並未造成甲○○之損失；又此事伊曾與其夫即
    告訴人乙○○商量，詎乙○○因嗣後夫妻交惡，現竟不承認
    此事，而乙○○既將公司全權授權被告處理，並將公司大小
    章交予被告，則被告基於乙○○之概括授權而簽署乙○○之
    簽名，當不構成偽造文書云云。經查：
  (一)上開五份文件為被告所親自製作，且被告未經徵得告訴人甲○○之同意，即委請不知情之友人秦碧華、陳秀珠二人，在
    上開股東同意書上分別簽署乙○○、甲○○之簽名，及在上
    開公司變更登記申請書、公司章程等兩份文件上，蓋用告訴
    人乙○○置於公司之印章，暨委請不知情之會計師持上開文
    件向經濟部中部辦公室辦理出資額變更登記，而使承辦公務
    員將此出資額轉讓之內容登載於曜信公司變更登記表，被告
    因此取得原告訴人甲○○名下之出資額二十萬元等事實，業
    據被告供承不諱，核與證人即告訴人乙○○、甲○○於偵查
    及本院審理中所證述之情節相符，並有上開曜信公司股東同
    意書、曜信公司章程修正條文對照表、曜信公司股東名簿、
    曜信公司變更登記申請書、曜信公司章程等五份文件附卷可
    稽，是此部分之事實堪以認定，合先敘明。
  (二)證人乙○○於本院審理中業已證稱當時公司成立時之出資額
    ，係透過會計師找人匯錢至帳戶內，僅存在公司帳戶一天等
    語（參見上開審判筆錄第13頁），可見曜信公司成立時，證
    人甲○○並未實際出資甚明。而證人乙○○、甲○○雖於本
    院審理中均證稱甲○○於曜信公司之前身企業社時期，以及
    曜信公司經營初期，曾提供資金供乙○○使用；證人乙○○
    並稱原本是借用，但當初要改變型態成立公司時，因當時法
    令規定有限公司需有五名以上股東，所以就讓甲○○擔任曜
    信公司股東等語（參見本院95年5 月30日審判筆錄第9 、10
    頁）。惟查證人甲○○自承從未自曜信公司處領取股利或分
    紅，僅係由證人乙○○請客代替等語（參見上開審判筆錄第
    8 頁），然依甲○○90、91年度綜合所得稅結算申報書所載
    ，曜信公司90年度之股利分紅為三萬零三百零四元、91年度
    之股利分紅則為一萬九千八百五十八元，有上開結算申報書
    二份在卷可按，以甲○○之出資額二十萬元為全體出資額三
    百萬之十五分之一觀之，可見曜信公司之營運狀況尚可，年
    終盈餘當均有數十萬元，證人甲○○既證稱先前提供證人乙○○經營曜信公司之金錢均未收回（參見上開審判筆錄第7
    頁），若證人甲○○若果有出資，又何以不領取此部分之股
    利分紅或直接要求返還之前提供之資金？況證人乙○○發現
    被告轉讓甲○○名下出資額此事後，即要求被告及二人之子
    吳立凱、吳立偉名下之所有出資額，均轉讓予證人乙○○一
    人，此為證人乙○○所自承，並經本院調取曜信公司登記資
    料全卷核閱屬實，則若證人甲○○確實有出資二十萬元，係
    曜信公司之實質股東，何以證人乙○○向被告追回公司出資
    額或股份時，不將其中二十萬元登記回證人甲○○名下，而
    係全部登記為證人乙○○自己名下？是綜合上情觀之，證人
    甲○○當初是否確有出資二十萬元，即非無疑，是被告辯稱
    證人甲○○僅為曜信公司之人頭股東，尚屬有據。
  (三)惟按證人甲○○縱使僅為曜信公司之人頭股東，然被告於偵
    查中業已供稱：「我和我兒子吳立凱、吳立偉也都是名義上
    股東，真正股東是我先生。」等語（參見94年度他字第450
    號偵查卷第59頁）；證人乙○○於本院審理中雖稱當時係伊
    與其弟曾貞光共同經營，只有與伊與曾貞光有分紅，可見曾
    貞光應有實際出資，然證人乙○○嗣後亦證稱其弟（包含弟
    媳許秀琴）已經退股（以上均參見上開審判筆錄），核與被
    告所述相符，依曜信公司登記卷宗所載，原股東曾貞光與許
    秀琴係於85年12月11日申請出資額轉讓之變更登記，可見至
    遲於該時起，曜信公司之實際出資人即僅為證人乙○○，堪
    以認定。是證人甲○○之出資額二十萬元，應屬原先實際出
    資之股東即證人乙○○所有，故被告若未經證人乙○○之同
    意，逕將甲○○名下之出資額轉讓予被告個人所有，自生損
    害於證人乙○○及經濟部中部辦公室管理公司登記資料之正
    確性，至為灼然。而就證人甲○○而言，雖係人頭股東，對
    於其名下之出資額亦屬受證人乙○○之委託或信託而占有，
    被告於上開股東同意書中偽造其簽名，表示同意將其名下出
    資額轉讓予被告本人而非證人乙○○之意思，使證人甲○○
    有違背證人乙○○當初委託任務之虞，對於證人甲○○個人
    之信用性亦有所損害，要屬當然。
  (四)本件被告於本院審理中雖稱曾與證人乙○○討論過此事，然
    被告於偵查中業已供稱：「…我就把她（指甲○○）的股份
    變更到我名下，我沒有告訴甲○○，但我有告訴我先生這一
    件事情，但是他沒有表示任何意見。」等語（參見上開偵查
    卷第59頁），可見縱使被告曾與證人乙○○討論此事，但證
    人乙○○僅係未表示意見，並未同意將甲○○名下之出資額
    讓予被告甚明；且若證人乙○○確實曾同意此事，則被告自
    可將上開股東同意書交由證人乙○○自行簽名即可，又何需
    特別委由不知情之友人代簽？顯見被告確實未得證人乙○○
    之同意，即將甲○○之出資額轉讓予自己名下，並偽簽乙○○之簽名，及未經授權盜蓋乙○○之印章於上開文書上，應
    無疑義。又證人乙○○雖將曜信公司委由被告共同經營，然
    被告經授權之範圍，應僅限於與曜信公司一般業務有關者，
    本件所涉及者係與公司所有權、經營權關係重大之股份轉讓
    事宜，自不在原先授權之範圍內，是被告以曾得證人乙○○
    概括授權為由置辯，亦非可採。
  (五)又本件若確如被告所辯係因證人甲○○之抱怨而收回甲○○
    名下之出資額，則理應轉讓予實際出資人即證人乙○○名下
    ，詎被告竟將之轉讓至自己名下，進而使被告之出資額一舉
    超越證人乙○○而成為曜信公司最大股東，亦可徵被告具有
    不法所有之意圖，並以上開行使偽造私文書之方式，使承辦
    公司登記業務之公務員陷於錯誤，而詐得原證人甲○○名下
    之出資額二十萬元此一財產上之利益，亦堪認定。
  (六)據此，被告上開所辯，均非足採。本案事證明確，被告犯行
    堪以認定。
二、論罪科刑部分：
  (一)核被告所為，係犯刑法第216 條、第210 條之行使偽造私文
    書罪、刑法第216 條、第215 條之行使業務上登載不實文書
    罪、刑法第214 條之使公務員登載不實罪，及刑法第339 條
    第2 項之詐欺得利罪。其利用不知情之友人秦碧華、陳秀珠
    二人，在上開股東同意書上分別偽簽乙○○、甲○○之簽名
    ，及委請不知情之會計師持上開不實文件向經濟部中部辦公
    室辦理公司出資額轉讓登記，而使公務員登載不實及詐得上
    開出資額二十萬元之利益，均為間接正犯。被告偽造乙○○
    、甲○○之簽名及盜用乙○○印章之行為，均係其偽造上開
    股東同意書、公司變更登記申請書及公司章程等私文書之階
    段行為；而其偽造上開私文書及業務登載不實之低度行為，
    亦應為行使偽造私文書、行使業務上登載不實文書之高度行
    為所吸收，均不另論罪。又被告所犯上開行使偽造私文書、
    行使業務上登載不實文書、使公務員登載不實及詐欺得利四
    罪間，有手段、目的之牽連關係，應依刑法第55條規定，從
    一重依行使偽造私文書處斷。
  (二)檢察官原聲請簡易判決處刑書就被告詐取上開出資額二十萬
    元部分，雖認係犯刑法第335 條第1 項之侵占罪，然被告就
    上開出資額，原先並無持有關係，與侵占罪之構成要件尚屬
    有間，惟此部分之基本事實同一，且經公訴檢察官變更起訴
    法條為刑法第339 條第2 項之詐欺得利罪，本院自仍得予以
    審理。又被告所犯上開行使業務登載不實文書罪部分，原雖
    未據檢察官聲請簡易判決處刑，然此部分之犯行與其餘經聲
    請簡易判決處刑部分之犯行有牽連犯之裁判上一罪關係，業
    如前述，且經公訴檢察官補充論告，本院自仍應予以審理，
    附此敘明。
  (三)公訴檢察官補充論告中雖認被告先偽刻告訴人乙○○、甲○○之印章後，再於上開曜信公司新修正章程上蓋用上開偽造
    印章而偽造該二人之印文，另觸犯刑法第217 條之偽造印章
    罪等語。然查上開曜信公司章程或公司變更登記申請書上均
    僅有告訴人乙○○之印文，並無甲○○之印文，是檢察官認
    被告有偽造甲○○印章、印文部分，容有誤會。又證人即告
    訴人乙○○於偵查及本院審理中均證稱其印章係交給被告保
    管，是本件被告除於上開文件上盜蓋乙○○之印章外，亦無
    證據證明其另有偽造印章之行為，不能證明其此部分犯罪，
    原應為無罪判決之諭知，惟此部分若成立犯罪，亦為被告偽
    造上開私文書之階段行為，爰不另為無罪判決之諭知，附此
    敘明。
  (四)本院爰審酌被告並無前科、有臺灣高等法院被告前案紀錄表
    一份在卷可按，素行尚可，犯罪之動機、目的、犯罪手段、
    所造成之損害為二十萬元，及其犯罪後坦承主要犯行，且已
    將所詐得之出資額歸還告訴人乙○○等一切情狀，量處如主
    文所示之刑，並諭知如易科罰金之折算標準。
  (五)「曜信企業有限公司股東同意書」上所偽造之「乙○○」、
    「甲○○」簽名各一枚，及「曜信企業有限公司變更登記申
    請書」、「曜信企業有限公司章程」上偽造之「乙○○」印
    文各一枚，不問屬於犯人與否，均應依刑法第219 條規定沒
    收。
據上論斷，應依刑事訴訟法第299 條第1 項前段，刑法第210 條
、第214 條、第215 條、第216 條、第339 條第2 項、第55條、
第219 條、第41條第1 項前段，罰金罰鍰提高標準條例第1 條前
段、第2條，判決如主文。
本案經檢察官涂永欽到庭執行職務。
中    華    民    國    95    年    6     月    13    日
                  刑事第十八庭審判長法  官 李幼妃
                                    法  官 鄭燕璘
                                    法  官 張紹省
上正本證明與原本無異。
如不服本判決應於送達後十日內向本院提出上訴狀。
                                    書記官 周雅玲
中    華    民    國    95    年    6     月    15    日
附錄本案論罪科刑法條全文：
中華民國刑法第210條：
偽造、變造私文書，足以生損害於公眾或他人者，處五年以下有
期徒刑。
中華民國刑法第214條
明知為不實之事項，而使公務員登載於職務上所掌之公文書，足
以生損害於公眾或他人者，處三年以下有期徒刑、拘役或五百元
以下罰金。
中華民國刑法第215條
從事業務之人，明知為不實之事項，而登載於其業務上作成之文
書，足以生損害於公眾或他人者，處三年以下有期徒刑、拘役或
五百元以下罰金。
中華民國刑法第216條
行使第210 條至第215 條之文書者，依偽造、變造文書或登載不
實事項或使登載不實事項之規定處斷。
中華民國刑法第339條
意圖為自己或第三人不法之所有，以詐術使人將本人或第三人之
物交付者，處五年以下有期徒刑、拘役或科或併科一千元以下罰
金。
以前項方法得財產上不法之利益或使第三人得之者，亦同。
前二項之未遂犯罰之。


司法院資訊處製作；財團法人民間司法改革基金會備份。
